臺灣高等法院刑事判決　　　　　　　　　　　　　八十九年度上訴字第三六四六號
　　上　訴　人　臺灣板橋地方法院檢察署檢察官
　　被　　　告　丙○○
右上訴人因被告偽造文書等案件，不服臺灣板橋地方法院八十八年度訴字第二九一號
，中華民國八十九年七月六日第一審判決（起訴案號：臺灣板橋地方法院檢察署八十
七年度偵緝字第一二九二號），提起上訴，本院判決如左：
    主  文
原判決撤銷。
丙○○連續行使偽造私文書，足以生損害於他人，處有期徒刑拾月。
    事  實
一、丙○○自民國八十四年三月十日起，在台北縣三峽鎮○○路七十二巷三號三樓住
    處，召集會員參加其自任會首如附表一、附表二所示之互助會，均採內標制，約
    定每月於開標日在台北縣三峽鎮○○路七十二巷三號三樓之住處開標，欲投標之
    會員若不能親往投標，亦可委由會首代為投標。詎丙○○因多年來以會養會，急
    需資金週轉，竟基於意圖為自己不法所有之概括犯意，利用會員黃○○未到場投
    標，有留收尾會之習慣，及利用會員間彼此並不完全相識且並未到場投標之機會
    ，於不詳日期之開標日，偽以黃○○名義，填寫黃○○之名字及標息，提出投標
    ，計標得如附表一、附表二所示之會各二會，合計詐得附表一之會款約新台幣 (
    下同) 一百四、五十萬元，附表二之會款約八、九十萬元 (標息數額不詳，因確
    切之冒標日期及冒標金額不詳，所詐活會之會款係丙○○自白粗估之數額) ，足
    以生損害於黃○○及癸○○、己○○、壬○○、庚○○、辛○○、辰○○及其他
    活會會員。嗣於八十六年十月間丙○○因無力支付會款，片面停標，宣告倒會，
    癸○○等會員始知受騙。
二、案經被害人癸○○、庚○○、辛○○、己○○、壬○○、辰○○訴由台灣板橋地
    方法院檢察署檢察官偵查起訴。
    理  由
一、訊據被告丙○○坦承召集附表一、附表二之互助會，及因週轉不靈，於八十六年
    十月宣告倒會之事實，然矢口否認有何詐欺、偽造文書之犯行，辯稱：係因遭會
    員倒會而週轉不靈，並未冒標其他活會會員，偵查中伊承認冒標會員黃○○之會
    ，係因未聽清楚檢察官之問話云云。惟查：
    (一)右揭犯罪事實，業據被告丙○○於偵查中，經通緝到案時，坦承：「我因為我
      的會一直被人家倒，所以到後來週轉不靈，二萬的會我冒標二會，二會共冒標
      了一百四、五十萬元，一萬元我冒標了二次，因我被倒會，才標來補貼，一萬
      元冒標了八、九十萬元。」、「在第二十多會時冒標，二會都是在二十多會時
      冒標。」、「因為標金很高，朋友要賺利息不標，我才冒標，我標到時活會死
      會都一併收，收到以後我就拿起來用。」、「我寫標單，寫一個活會之人的名
      字，再寫高一點的標金，就標到了，都在中華路標，會員大約有三分之一會去
      標會，我是用沒有去的人名字標，沒有經過朋友同意。」、「黃○○他喜歡最
      後一個人標，我就冒標他會，他不知道我冒標他的會。」、「 (二個會都有冒
      標？) 都有，因為要標起來貼繳沒有繳會的會員。」等語不諱 (見偵緝第一二
      九二號案卷第十七頁、第十八頁、第二十九頁反面) ，核與證人黃○○證述其
      為活會，未曾同意被告借標等語相符 (見本院八十九年十一月二十三日、九十
      年六月十五日訊問筆錄) 。復經被害人即會員癸○○、庚○○、辛○○、己○○、壬○○、辰○○於偵查中具狀指訴及偵、審時到庭指訴歷歷，證人即會員
      乙○○、寅○○、天○○、宇○○○、戌○○、宙○○、劉陳玉卿、丑○○、
      蔡陳碧玉、酉○、甲○○、申○○、未○○、子○○等就其等參加附表一、附
      表二互助會、開標需寫標單等情證述明確 (見本院九十年六月十五日訊問筆錄
      、同年六月二十九日、同年七月十九日、同年八月十日訊問筆錄) ，並有互助
      會會單二紙附卷可稽。
    (二)被告雖嗣後否認冒標犯行，其於原審時辯稱係向證人黃○○借標，於本院調查
      時則改稱系爭二會並無借標或冒標情事，其於偵查中之自白係因未聽清楚檢察
      官之問話，始回答錯誤，其向黃○○借標係從前之會云云，然前開借標辯詞，
      除為證人黃○○所否認外，另按當事人於案發時之供述較少權衡其利害得失或
      受他人干預，依經驗法則，較諸事後翻異其案發之初所為之陳述為可信，故除
      有可證明其後更異之詞與事實相符，或其初供係屬虛偽者外，自不宜任意捨棄
      初供而不採 (最高法院八十年台上字第五一０九號、八十七年台上字第一六０
      ０號判決亦同此見解) 。本件被告前開自白，係檢察官發佈通緝後，被告經緝
      獲後，第一次及第二次於偵查機關所述，亦即係於被告甫遭警緝獲，尚未權衡
      其利害得失時所述，該等陳述自較其嗣後於審判中翻異之供詞可信。
    (三)證人子○○、未○○於本院九十年七月十九日訊問時，分別當庭提出其等按月
      記載之附表一、附表二標息附卷，被告於九十年八月十日經本院令其攜帶其本
      身記錄之附表一、附表二互助會標息紀錄至院，二相核對，發現互有差異，被
      告顯有冒標情事無訛。
    綜上，被告所辯係卸責之詞，並不足採。本件事證明確，其犯行堪以認定。
二、按民間互助會之標單，就其上所載署押及金額而言，原無何一定之意思表示，祗
    因在民間標會之習慣上，乃表示標取會款之利息，足為表示其一定用意之證明，
    而屬刑法第二百二十條第一項以文書論之私文書 (最高法院八十七年度臺非字第
    十二號判決亦同此見解) 。核被告冒用黃○○之名義，偽造標單，以持以行使標
    會，而詐取活會會款之犯行，係犯刑法二百十六條、第二百二十條第一項、第二
    百十條之行使偽造私文書罪、第三百三十九條第一項之詐欺取財罪。偽造署押為
    偽造文書之部分行為，偽造文書之低度行為為行使之高度行為所吸收，均不另論
    罪。被告先後四次行使偽造文書及詐欺取財犯行，時間緊接，手段相若，構成要
    件相同，顯係基於概括犯意而反覆為之，為連續犯，應依刑法第五十六條規定分
    別論以一罪，並加重其刑。被告每次冒標犯行，向多數活會會員詐得會款，係一
    行為觸犯數個詐欺取財罪名，屬同種想像競合犯，僅論以一詐欺取財罪。被告所
    犯連續行使偽造私文書罪及連續詐欺取財罪間，有方法目的之牽連關係，為牽連
    犯，應從較重之連續行使偽造私文書罪論處。原審據以論科，固非無見，惟：(一)
    原判決就被告連續行使偽造私文書罪之犯行，認不能證明被告犯罪，而不另為無
    罪之諭知，容有違誤。(二)被告僅與部分被害人和解，且案發至今亦僅清償些微款
    項，原審未斟酌被告前開情事，亦未具體說明被告有何暫不執行為適當之情形，
    遽為被告緩刑之諭知，亦有未洽。檢察官上訴指摘原判決宣告緩刑不當，為有理
    由，原判決併有前開可議之處，自應由本院予以撤銷改判。爰審酌被告之素行、
    犯罪動機、目的、手段、被害人受詐騙之金額頗鉅，僅部分清償積欠之會款及與
    部分被害人達成和解，及其犯後之態度等一切情狀，量處如主文所示之刑，以示
    懲儆。
三、被告所偽造並持以行使之標單，雖係被告犯罪所用之物，然非違禁物，且未扣案
    ，被告亦自承開標後即將標單丟棄，爰不予宣告沒收。
據上論斷，應依刑事訴訟法第三百六十九條第一項前段、第三百六十四條、第二百九
十九條第一項前段、刑法第五十六條、第二百十條、第二百二十條第一項、第二百十
六條、第三百三十九條第一項、第五十五條、罰金罰鍰提高標準條例第一條前段，判
決如主文。
本案經檢察官謝英民到庭執行職務。
中      華      民      國      九十一      年      四    月     四     日
                              臺灣高等法院刑事第五庭
                                  審判長法  官  曾  德  水
                                        法  官  趙  功  恆
                                        法  官  蘇  素  娥
右正本證明與原本無異。
如不服本判決應於收受送達後十日內向本院提出上訴書狀，其未敘述上訴之理由者並
得於提起上訴後十日內向本院補提理由書（均須按他造當事人之人數附繕本）。
                                        書記官  葉  國  乾
中      華      民      國      九十一      年      四    月     四     日
附錄    本判決論罪科刑法條：
中華民國刑法第二百一十條(偽造變造私文書罪)
偽造、變造私文書，足以生損害於公眾或他人者，處五年以下有期徒刑。
中華民國刑法第二百二十條第一項
在紙上或物品上之文字、符號、圖畫、照像，依習慣或特約，足以為表示
其用意之證明者，關於本章及本章以外各罪，以文書論。
中華民國刑法第二百一十六條(行使偽造變造或登載不實之文書罪)
行使第二百十條至第二百十五條之文書者，依偽造、變造文書或登載不實事項或使登
載不實事項之規定處斷。
中華民國刑法第三百三十九條第一項(普通詐欺罪)
意圖為自己或第三人不法之所有，以詐術使人將本人或第三人之物交付者，處五年以
下有期徒刑、拘役或科或併科一千元以下罰金。
附表一
一會期：自八十四年三月十日起至八十八年十二月十日止，每月十日開標一次。
二會金：每會二萬元。
三會員：楊維煌、Ｉ○○、黃○○、劉原誌、戌○○、地○○ (二會)、玄○○ (二
        會)、黃瓊玉、邱阿桂、李進來 (二會)、鍾志明、郭石發、Ｅ○○、蔡秀玉
        、甲○○ (二會)、林尤馨、未○○、申○○、美雲、巳○○、李雙英、陳
        素惠、李富發、寅○○、朱有財 (二會，分別由莊義順、寅○○承接)、Ｆ
        ○○、林久代、黃義忠、子○○、酉○、江美菊、高耀章、天○○、何太太
        、丁○○ (由宙○○承接)、劉旋貞 (由李雙英承接)、午○○、李君龍、湧
        山、己○○、壬○○、庚○○、癸○○ (二會)、陳燕山、蔡秀敏、Ｇ○○
        、Ｈ○○、戊○○、林美鈴、王乙如、張文旺 (二會，其中一會由李君仁承
        接)
附表二
一會期：自八十四年十月五日起至九十年七月五日止，每月五日開標一次。
二會金：每會一萬元。
三會員：林尤馨、卯○○、李淑如、林久代、Ｆ○○ (二會)、陳銘順、洪杏、李梅
        英、陳玉燕、午○○、蘇年盛、蘇新旺、Ａ○○ (二會)、陳銘金、周守義
        、Ｃ○○、曾麗珠、江慶進、周忠義、周蓮美、劉宏忠、癸○○ (二會)、
        庚○○ (二會)、壬○○ (二會)、陳國銘 (二會)、己○○、辰○○、辛○○、寅○○ (二會)、天○○、陳麗蘭、丑○○ (二會)、林三華、游文德、
        宙○○ (二會)、劉德田、湧山、黃○○、乙○○ (二會)、戌○○、劉原誌
        (二會)、鍾志宗、宇○○○、Ｂ○○、亥○○ (二會)、蘇有朋、蘇文宏、
        Ｅ○○ (二會)、楊維新、王景輝、Ｉ○○、Ｄ○○、吳玉芬、丁○○、李
        雙英 (二會)、朱有財。
